【裁判字號】    99,重訴,61
【裁判日期】    991213
【裁判案由】    分割共有物
【裁判全文】
臺灣嘉義地方法院民事判決              99年度重訴字第61號
原      告  林煌材
            林清沂
            林明星
            林福銘
            林男益
            林榮輝
            張親中
            李燕珠
            張銘聰
            張銘芳
            張文正
            張文江
            張振興
前列十三人共同
訴訟代理人  林芳榮律師
被      告  林釧峰
            林煜明
            張作賢
            張振良
訴訟代理人  張培瑞
被      告  張振發
            張振成
            張文章
訴訟代理人  張仁澤
受告知人即  林淑燕
抵押權人
訴訟代理人  張美霞
上列當事人間因分割共有物事件，本院於民國99年11月29日言詞
辯論終結，判決如下：
    主  文
兩造共有坐落嘉義縣朴子市○○段第441 號，地目田，面積六六
零點四六平方公尺之土地，應予變價分割，並就賣得價金，按兩
造依附表所示應有部分比例予以分配。
訴訟費用由兩造各依附表所示應有部分比例負擔。
    事實及理由
一、原告起訴主張：
(一)、坐落嘉義縣朴子市○○段441 地號，地目田，面積660.46平
    方公尺土地（下稱系爭土地），為兩造所共有，權利範圍：
    被告林釧峰、林煜明應有部分各16分之1 ，被告張作賢、張
    振良、張振發、張振成、張文章應有部分各48分之1 ，原告
    林煌材、林清沂應有部分各8 分之1 ，原告林明星、林福銘
    、林男益、林榮輝應有部分各32分之1 ，原告張親中應有部
    分8 分之1 ，原告李燕珠應有部分16分之1， 原告張銘聰，
    張銘芳應有部分各32分之1 ，原告張文正、張文江應有部分
    各16分之1 ，原告張振興應有部分48分之1 ，此有土地登記
    謄本可證。而系爭土地並無法令規定或契約約定不得分割之
    情形，基於土地經濟有效利用，實有分割之必要，因兩造無
    法協議分割，爰請求依裁判為分割。並聲明：請求判決分割
    如下列分割方案所示。
１、甲方案（如附圖一所示）：編號甲，面積151.36平方公尺，
    分歸被告林釧峰、林煜明、張作賢、張振良、張振發、張振
    成、張文章取得，按原有持分比例保持共有；編號丙，面積
    107.2 平方公尺，分歸原告林煌材、李燕珠、張振興取得，
    按面積82.56 、20.64 、4 平方公尺比例保持共有；編號丁
    ，面積107 平方公尺，分歸原告林清沂、張銘芳、張振興取
    得，按面積82.56 、20.64 、3.8 平方公尺比例保持共有；
    編號戊，面積82.56 平方公尺，分歸原告張文正、張文江取
    得，按面積41.28 、41.28 平方公尺比例保持共有；編號己
    ，面積106.39平方公尺，分歸原告張親中、張銘聰、張振興
    取得，按面積82.55 、20.64 、3.2 平方公尺比例保持共有
    ；編號庚，面積105.96平方公尺，分歸原告林男益、林榮輝
    、李燕珠、林明星、張振興、林福銘取得，按面積20.64 、
    20.64 、20.64 、20.64 、2.76、20.64 平方公尺比例保持
    共有。
２、甲1 方案（如附圖二所示）：編號甲，面積82.56 平方公尺
    ，分歸被告林釧峰、林煜明取得，按原有持分比例保持共有
    ；編號乙，面積68.80 平方公尺，分歸被告張作賢、張振良
    、張振發、張振成、張文章取得，按原有持分比例保持共有
    ；編號丙，面積107.2 平方公尺，分歸原告林煌材、李燕珠
    、張振興取得，按面積82.56 、20.64 、4 平方公尺比例保
    持共有；編號丁，面積107 平方公尺，分歸原告林清沂、張
    銘芳、張振興取得，按面積82.56 、20.64 、3.8 平方公尺
    比例保持共有；編號戊，面積82.56 平方公尺，分歸原告張
    文正、張文江取得，按面積41.28 、41.28 平方公尺比例保
    持共有；編號己，面積106.39平方公尺，分歸原告張親中、
    張銘聰、張振興取得，按面積82.55 、20.64 、3.2 平方公
    尺比例保持共有；編號庚，面積105.96平方公尺，分歸原告
    林男益、林榮輝、李燕珠、林明星、張振興、林福銘取得，
    按面積20.64 、20.64 、20.64 、20.64 、2.76、20.64 平
    方公尺比例保持共有。
(二)、因被告林釧峰、林煜明依持分比例僅能就系爭土地各分得面
    積41.28 平方公尺，均屬畸零地，故請求分割後仍保持共有
    ，被告張作賢、張振良、張振發、張振成、張文章5 人，依
    持分比例僅能就系爭土地各分得面積13.76 平方公尺，亦屬
    畸零地，故請求分割後仍保持共有（如要分配面臨道路4 公
    尺以上，則7 人保持共有）。依原告所提出之分割方案格局
    方正，均面臨道路，價值均等，較為公平、合理。
(三)、按民法第824 條規定，共有土地分割以原物分配為原則，如
    分割後認為係畸零地，不適於建築，僅能要求將土地分給其
    他共有人，而變價補償，被告不能因其分得之土地面積不足
    ，要求他共有人將土地分割使其補足，況如所有共有人均要
    求面臨馬路4 米寬，則無如此多之土地可作分配。故如分割
    後，認為面臨道路寬不足4 米，一則按現有土地面積分配，
    一則不分配土地，將土地分給他共有人，而取得價金。
二、被告方面：
(一)、被告林釧峰、林煜明主張：
１、按定共有物分割之方法，固可由法院自由裁量，但亦須其方
    法適當。即除公平原則外，應依共有物之性質，斟酌其分割
    後之經濟效用，而為適當之分割。建地之分割，自應以分割
    結果得建築房屋，始符合經濟效用之原則( 最高法院85年度
    台上字第2126號民事判決意旨參照) 。次按嘉義縣畸零地使
    用規則第3 條規定「甲種建築用地及住宅區○○○路寬超過
    25公尺者，最小寬度為4 公尺，最小深度為16公尺」。查系
    爭土地乃住宅用地，北側面臨之四維路道路寬度乃30公尺，
    原告所提出之分割方案，由被告林釧峰、林煜明保持共有分
    得系爭土地之東側，面寬僅有3 米，顯與上揭嘉義縣畸零地
    使用規則相違背，導致無法建築，有損被告之權益。
２、次查依原告所提出之分割方案，原告分得系爭土地之西側，
    西側面臨朴子市○○○路即台19線，北可至北港、南至新營
    ，北側面臨四維路，可稱為「黃金三角窗」價值較「其他分
    得部分」高，卻未補償其他共有人，有不公平之處。又原告
    未經被告同意下，要求被告與毫無關連之人合併並保持共有
    ，且完全未顧及被告分割後土地之經濟效用，故原告所提分
    割方案自不可採。
３、另提出分割方案（如附圖三所示）：編號A ，由被告林釧峰
    、林煜明取得，按原有持分比例保持共有；編號B ，由被告
    張作賢、張振良、張文章、張振發、張振成取得，按原有持
    分比例保持共有；編號C ，由原告等13人取得，按原有持分
    比例保持共有。
４、因被告張作賢、張振良、張文章、張振發、張振成各分得之
    面積僅13. 76平方公尺，若非合併保持共有，將使其分割後
    無法使用而成為畸零地，故依據民法第824 絛第4 項規定，
    被告張作賢、張振良、張文章、張振發、張振成有保持共有
    之必要性。且編號A 、B 部分均臨路4 公尺，符合建築法規
    ，分割後被告等可以興建房屋，避免造成畸零地。
５、被告林釧峰、林煜明依應有部分就系爭土地本分得82.56 平
    方公尺，以臨路寬4 米計算，深度為20. 64米，惟會造成寬
    4 米，深度5.36米，面積為21.44 平方公尺之餘地，若此餘
    地使原告取得，將造成原告使用上之困難，被告林釧峰、林
    煜明願以找補方式，補償原告等人之損失。另被告林釧峰、
    林煜明分得編號A 部分土地，如價值高於其他部分，願意補
    償其他共有人，以顧及全體共有人之利益，其補償金額依公
    平鑑價機關認定。
(二)、被告張作賢、張振良、張振發、張振成、張文章主張：希望
    系爭土地作三等分分割，被告張作賢、張振良、張振發、張
    振成、張文章願意保持共有，不能因為其他共有人持分大，
    而侵害被告等人之權利，分割應符合經濟效益，使分割後之
    土地可以利用，並希望分在三角窗之位置，較有經濟價值，
    願意補償其他共有人。
三、受告知人即抵押權人林淑燕主張：希望分割後土地可以發揮
    最大效益。
四、坐落嘉義縣朴子市○○段441 地號，地目田，面積660.46平
    方公尺土地，為兩造所共有，權利範圍：被告林釧峰、林煜
    明應有部分各16分之1 ，被告張作賢、張振良、張振發、張
    振成、張文章應有部分各48分之1 ，原告林煌材、林清沂應
    有部分各8 分之1 ，原告林明星、林福銘、林男益、林榮輝
    應有部分各32分之1 ，原告張親中應有部分8 分之1 ，原告
    李燕珠應有部分16分之1 ，原告張銘聰，張銘芳應有部分各
    32分之1 ，原告張文正、張文江應有部分各16分之1 ，原告
    張振興應有部分48分之1 ，此有土地登記謄本及地籍圖謄本
    可證，應堪信為真實。
五、按各共有人除因物之使用目的不能分割，或契約訂有不分割
    之期限者外，得隨時請求分割共有物；又分割之方法不能協
    議決定，或於協議決定後因消滅時效完成經共有人拒絕履行
    者，法院得因任何共有人之請求，命為下列之分配：原物分
    配顯有困難時，得變賣共有物，以價金分配於各共有人；或
    以原物之一部分分配於各共有人，他部分變賣，以價金分配
    於各共有人，民法第823 條第1 項前段、第824 條第2 項第
    2 款，分別定有明文。經查：
(一)、系爭土地，無因法令規定或物之使用目的不能分割，兩造亦
    無不分割之協議。原告主張應以原物分割，將系爭土地按新
    甲方案或新甲1 方案即如附圖一或二所示分割，不論採取何
    種方案，兩者均將被告林釧峰、林煜明分配在系爭土地之東
    側，與他人之土地相鄰，而原告均分配在系爭土地之西側，
    緊鄰24米寬之文化南路，兩面臨路，且依原告主張之方案被
    告林釧峰、林煜明分得土地之面臨馬路寬度未達4 米；被告
    林釧峰、林煜明則主張希望分配在系爭土地西側緊鄰文化南
    路之位置，並主張分到之土地面臨馬路寬度至少4 米。顯見
    兩造就分割方法各有主張無法達成協議，原告請求裁判分割
    系爭房地，自屬有據。
(二)、系爭土地地形方正，西側間隔朴子市公所所有之440 號公有
    地即緊鄰朴子市○○道路24米寬之文化南路，對面設有中油
    加油站交通流量大，北側面臨四維路。地面目前僅有雜草，
    並無任何地上物，兩造亦均未在土地上為任何占有使用等情
    ，業據本院到場履勘現場查明屬實，製有勘驗筆錄可稽（見
    本院卷一第53-54 頁），並有現場略圖、朴子地政事務所土
    地複丈成果圖、照片在卷可佐（見本院卷一第55頁；61-62
    頁；77頁）。
(三)、原告提出之新甲案「甲部分」分歸被告林釧峰、林煜明、張
    作賢、張振良、張文章、張振發、張振成等7 人保持共有，
    「丙、丁、戊、己、庚等部分」分歸原告林煌財等13人或單
    獨取得或部分保持共有狀態。「甲部分」固然因為由被告林
    釧峰、林煜明、張作賢、張振良、張文章、張振發、張振成
    等7 人保持共有，面積夠大或許足以使分配所得之土地面臨
    四維路之面寬足以達到4 米以上，可供日後合法申領建築執
    照，但被告林釧峰、林煜明2 人為兄弟關係，與其他保持共
    有之被告張作賢、張振良、張文章、張振發、張振成等人毫
    無關係，屬各自不同屬性之二組共有人集團，且雙方理應獨
    立分割，不宜再於本件分割共有物訴訟裁判，令其保持共有
    關係，此與分割共有物係在消滅共有關係之本旨相違。更何
    況，被告林釧峰、林煜明2 人與被告張作賢、張振良、張文
    章、張振發、張振成等5 人，亦均表示不願與對方集團繼續
    保持共有。故原告所提新甲方案，已有此不恰當之處。再者
    ，原告將分歸被告之「甲部分」分在系爭土地東側，價值較
    低，原告集團則分在靠西側價值較高之三角窗位置，兩者價
    值有別，難謂公平。
(四)、原告另外提出之新甲1 案，與新甲案相異之處僅在於將被告
    林釧峰、林煜明2 人與被告張作賢、張振良、張文章、張振
    發、張振成等5 人，分為2 組，前者2 人分得「甲部分」，
    後者5 人分得「乙部分」，均保持共有。如採取此方案，有
    關原告集團分到靠西側價值較高之三角窗位置，被告分到之
    靠東側位置價值較低，顯不公平，有如前述外。被告林釧峰
    、林煜明2 人按其應有部分可取得之土地面積合計約僅82.
    56平方公尺，而系爭土地南北向縱深約27米。被告林釧峰、
    林煜明2 人均堅持土地面寬須達4 米，則其等所可分得之土
    地必然無法由最北端分到最南端。而留下南端之土地，又緊
    鄰他人之土地，無對外聯絡之通路，如分歸其他共有人取得
    ，有失公平。故原告所提之新甲1 案亦不恰當。
(五)、原告另主張以系爭土地之東西向寬度僅約24米計算，每位共
    有人分得之土地面寬均無法達到4 米寬，分割後各共有人再
    各自合併使用亦可，或者如無法分到4 米寬土地之共有人將
    應分得之土地由其他共有人以價金補償等語。按分割共有物
    之目的，係將土地作最有經濟效益之分配，分割後之土地如
    反而成為畸零地，減損經濟效用，顯非分割共有物應有之結
    果，故原告主張將土地面向北方四維路作南北向分割，縱然
    因此面寬而無法達到4 米，日後如何合併利用，由共有人自
    行協商解決云云，並不可採。再者，如採取由應有部分面積
    足以分得4 米寬土地之共有人分得全部土地，以現金補償未
    分得土地之共有人，將形成應有部分比例多之共有人可藉由
    價金補償應有部分比例少之共有人之方式，而獨佔全部共有
    土地，將少比例應有部分之共有人排拒在外不得分配土地之
    不公平狀態，故為本院所不採。
(六)、被告林釧峰、林煜明主張如附圖三所示之方案分割。亦即由
    被告林釧峰、林煜明分得靠西側位置土地即A 部分，靠東側
    位置C 部分土地分歸原告等13人保持共有，中間B 部分土地
    分歸被告張作賢、張振良、張文章、張振發、張振成等5 人
    。經查，此方案分割結果，雖然兩造分得之土地面寬均至少
    4 米，但被告林釧峰、林煜明以及被告張作賢、張振良、張
    文章、張振發、張振成等5 人所分得之土地，均無法縱貫南
    北兩端，導致南端之土地西側因有440 號市有地阻隔，南側
    又與他人土地相鄰，而無對外聯絡之可能，價值減損甚多，
    此部分土地分歸原告取得，顯失公平，亦非以價金補償所得
    解決。再者，被告林釧峰、林煜明主張分得之土地在靠西側
    之位置，經濟價值顯較東側位置土地之價值為高，故被告林
    釧峰、林煜明所主張之分割方案，亦顯欠公允，而不足採。
(七)、至於被告張作賢、張振良、張文章、張振發、張振成等5 人
    ，並未提出具體之分割方案，僅空泛主張分得之土地，應具
    有經濟價值，且希望分在三角窗位置云云，本院自無從加以
    斟酌其主張之是否妥當。
六、按分割之方法不能協議決定，或於協議決定後因消滅時效完
    成經共有人拒絕履行者，法院得因任何共有人之請求，命為
    變價分割，亦即原物分配顯有困難時，得變賣共有物，以價
    金分配於各共有人，民法第824 條第2 項第2 款定有明文。
    本院審酌系爭土地之現狀、經濟價值、對各共有人之公平性
    及共有人之意願後，認為以原物分配顯有困難，應變賣共有
    物，以價金分配於各共有人，最為公平，且最有利於各共有
    人，且得發揮最大經濟效益，其理由如下：
(一)、本院審酌系爭土地東西向寬度約24米，不足以使各共有人均
    可分取面臨四維路寬度4 米以上之土地。如將共有人分為被
    告林釧峰、林煜明2 人、被告張作賢、張振良、張文章、張
    振發、張振成等5 人、原告13人等3 組，將系爭土地分為三
    部分，固然均可分得面臨馬路4 米寬之土地，但因被告林釧
    峰、林煜明2 人、被告張作賢、張振良、張文章、張振發、
    張振成等5 人等2 組人，保持共有後之應有部分面積，並不
    足以使土地由北端縱貫到南端，則南端土地勢必分歸原告取
    得。又因南端土地與公路並無適當之聯絡，價值將減損頗大
    ，如此分割方法獨厚被告林釧峰、林煜明2 人、被告張作賢
    、張振良、張文章、張振發、張振成等5 人，故不公允。又
    系爭土地東側、西側之位置，價值相差懸殊，兩造對於應由
    何人分得東側；何人分得西側位置，非但毫無共識，且均相
    當堅持希望分在西側位置。因兩造未曾就系爭土地有何分管
    之約定，目前亦未在系爭土地上有何占有使用之情形，本院
    雖曾建議兩造以抽籤方式決定位置，但亦為兩造所不接受。
    依系爭土地之現狀觀之，實無任何依據可供本院決定兩造分
    得之位置應在何側。換言之，將兩造任何一方分在西側，對
    其餘共有人均不公平。
(二)、本院另外審酌系爭土地西側與文化南路間尚有一筆440 號之
    朴子市有地，雖目前已供作道路使用，應無遭到阻擋之顧慮
    ，但如將系爭土地以東西向即面臨文化南路之方式分割，則
    可能因有440 號土地之阻隔，分得之土地日後恐無法指定建
    築線，而無法取得合法之建築執照，故亦不宜採東西向面臨
    文化南路之方式分割。
(三)、系爭土地地形方正，西側鄰接朴子市○○道路- 文化南路，
    北側面臨30米四維路，位處三角窗交通繁忙地段，土地經濟
    價值頗高，如將之依南北方向按各共有人應有部分比例分割
    ，分割後土地將呈長條狀，非但無法申請建築執照，土地價
    值將會減損許多。故如將土地整筆變賣，加以土地目前無任
    何地上物，無人占有使用，處分容易，增加應買人之意願，
    則土地價值將會大幅提升。又如現共有人有意願取得土地，
    亦得依民法第824 條第7 項之規定，主張優先承買權而買回
    土地，並不會因此而喪失取得土地之機會。從而，採變價分
    割之方案，為本案最公平且具經濟效益之方法。是本件共有
    之系爭土地應採行變價分割之方式分割，並將價金按如附表
    兩造應有部分之比例予以分配，爰諭知如主文第一項所示。
七、按共有人自共有物分割之效力發生時起，取得分得部分之所
    有權。應有部分有抵押權或質權者，其權利不因共有物之分
    割而受影響。但下列情形之一者，其權利移存於抵押人或出
    質人所分得之部分：一、權利人同意分割。二、權利人已參
    加共有物分割訴訟。三、權利人經共有人告知訴訟而未參加
    。民法第824 條之1 第1 、2 項定有明文。又關於抵押權移
    存於抵押人所分得部分，祇要符合民法第824 條之1 第2 項
    但書各款規定，應屬法律規定之法定效果，無庸當事人為任
    何聲明，縱有聲明，法院亦無庸於判決主文內諭知（臺灣高
    等法院暨所屬法院98年法律座談會民事類提案第10號研討結
    果參照）。經查，查被告林釧峰、林煜明於99年2 月2 日將
    其等於系爭土地之所有權應有部分各16分之1 ，設定新臺幣
    300 萬元普通抵押權予受告知人林淑燕，受告知人林淑燕之
    訴訟代理人張美霞於歷次庭期均表示同意分割，依上開規定
    ，原來被告林釧峰、林煜明所設定於系爭土地之該抵押權自
    應分別移存於被告林釧峰、林煜明變價分割所得之分配價金
    。又因被告林釧峰、林煜明係分得變賣系爭土地後之價金，
    於準用民法第881 條第2 項之規定後，受告知人林淑燕對於
    抵押人即被告林釧峰、林煜明所得行使之價金分配請求權，
    即有權利質權存在，附此敘明。
八、末按因共有物分割、經界或其他性質上類似之事件涉訟，由
    敗訴當事人負擔訴訟費用顯失公平者，法院得酌量情形，命
    勝訴之當事人負擔其一部，民事訴訟法第80條之1 定有明文
    。查，分割共有物之訴，核其性質，兩造本可互換地位，本
    件原告起訴雖於法有據，然被告之應訴乃法律規定所不得不
    然，且本件分割結果，共有人均蒙其利，若由敗訴之被告負
    擔，顯失公允。是以，本院認本件訴訟費用，應參酌兩造於
    分割所得之利益，所分得價金之多寡，及兩造就系爭房地各
    自享有應有部分之比例等一切情事，爰判決由兩造按其應有
    部分比例負擔訴訟費用，並諭知如主文第二項所示。
九、兩造其餘之攻擊防禦方法，經核均與本件判決之結果不生影
    響，爰不逐一論述，附此敘明。
十、據上論結，本件原告之訴為有理由，依民事訴訟法第80條之
    1 ，判決如主文。
中    華    民    國    99    年    12    月    13    日
                      民事第二庭  法  官  曾文欣
以上正本係照原本作成。
如對本判決上訴須於判決送達後20日內向本院提出上訴狀，如委
任律師提起上訴者，應一併繳納上訴審裁判費。
中    華    民    國    99    年    12    月    13    日
                                  書記官  蘇姵容
附表：
   ┌──┬────┬─────┐
   │編號│ 共有人 │ 應有部分 │
   ├──┼────┼─────┤
   │ 1  │ 林煌材 │   1/8    │
   ├──┼────┼─────┤
   │ 2  │ 林清沂 │   1/8    │
   ├──┼────┼─────┤
   │ 3  │ 林明星 │   1/32   │
   ├──┼────┼─────┤
   │ 4  │ 林福銘 │   1/32   │
   ├──┼────┼─────┤
   │ 5  │ 林男益 │   1/32   │
   ├──┼────┼─────┤
   │ 6  │ 林榮輝 │   1/32   │
   ├──┼────┼─────┤
   │ 7  │ 張親中 │   1/8    │
   ├──┼────┼─────┤
   │ 8  │ 李燕珠 │   1/16   │
   ├──┼────┼─────┤
   │ 9  │ 張銘聰 │   1/32   │
   ├──┼────┼─────┤
   │ 10 │ 張銘芳 │   1/32   │
   ├──┼────┼─────┤
   │ 11 │ 張文正 │   1/16   │
   ├──┼────┼─────┤
   │ 12 │ 張文江 │   1/16   │
   ├──┼────┼─────┤
   │ 13 │ 張振興 │   1/48   │
   ├──┼────┼─────┤
   │ 14 │ 林釧峰 │   1/16   │
   ├──┼────┼─────┤
   │ 15 │ 林煜明 │   1/16   │
   ├──┼────┼─────┤
   │ 16 │ 張作賢 │   1/48   │
   ├──┼────┼─────┤
   │ 17 │ 張振良 │   1/48   │
   ├──┼────┼─────┤
   │ 18 │ 張振發 │   1/48   │
   ├──┼────┼─────┤
   │ 19 │ 張振成 │   1/48   │
   ├──┼────┼─────┤
   │ 20 │ 張文章 │   1/48   │
   └──┴────┴─────┘

司法院資訊處製作；財團法人民間司法改革基金會備份。
